【裁判字號】    90,苗簡,84
【裁判日期】    901130
【裁判案由】    分割共有物
【裁判全文】
臺灣苗栗地方法院民事簡易判決  九十年度苗簡字第八四號
    原      告    Ｋ○○
    複 代理 人    Ｈ○○
    被      告    Ｉ○○
                  Ｊ○○
                  寅○○
                  戊○○○
                  甲○○○
                  酉○○
                  癸○○
                  辛○○
                  辰○○
                  子○○
                  壬○○
                  戌○○
                  天○○
                  丁○○○
                  巳○○
                  庚○○
                  申○○
                  乙○○○
                  Ｎ○○
                  Ｍ○
                  宙○○
                  Ｒ○
                  Ａ○○○
                  Ｐ○○
                  Ｌ○○
                  Ｏ○○
                  Ｑ○○
                  Ｅ○○
                  黃○
                  Ｄ○○
                  Ｆ○○○
                  Ｇ○○
                  Ｃ○○
                  Ｂ○○
                  丙○○
                  丑○○
                  卯○○
                  午○○
                  未○○
                  玄○○
                  己○○
                  亥○○
                  宇○○
                  地○○
右當事人間分割共有物事件，本院判決如左：
    主    文
被告寅○○、戊○○○、甲○○○、酉○○、癸○○、辛○○、辰○○、子○○、壬○○、戌○○、天○○、丁○○○、巳○○、庚○○、申○○、乙○○○、Ｎ○○、
Ｍ○、宙○○、Ｒ○、Ａ○○○、Ｐ○○、Ｌ○○、Ｏ○○、Ｑ○○、Ｅ○○、黃○
  、Ｄ○○、Ｆ○○○、楊媗、Ｃ○○、Ｂ○○、丙○○、丑○○、卯○○、午○○
、未○○、玄○○、己○○、亥○○、宇○○、地○○等四十四人應就其被繼承人高
積遠所有坐落苗栗縣苑裡鎮鎮○段八地號、地目建、面積○點○七八七五四公頃應有
部分六分之一辦理繼承登記。
兩造共有前項土地應予分割，以原物分配予兩造，依下列方式分割：如附圖所示編號
（一）面積二六三平方公尺分歸原告Ｋ○○所有；編號（二）面積一九七平方公尺分
歸被告Ｊ○○所有；編號（三）面積一九七平方公尺分歸被告Ｉ○○所有；編號（四
）面積一三一平方公尺分歸被告寅○○等四十四人依持分比例維持共有。
原告應補償被告寅○○等四十四人共計新台幣貳拾陸萬柒仟元。
訴訟費用由被告Ｊ○○及Ｉ○○各負擔四分之一、寅○○等四十四人共同負擔十分之
一，餘由原告負擔。
    事    實
一、原告方面：
  （一）聲明：求為判決如主文所示。
  （二）陳述：
     １、坐落苗栗縣苑裡鎮鎮○段八地號、地目建、面積○點○七八七五四公頃土
         地乙筆（以下簡稱系爭土地）係伊與被告Ｊ○○、Ｉ○○分別持有四分之
         一、被告寅○○則持分為十二分之一、訴外人高積遠（已故）持分為六分
         之一。
     ２、伊嗣後於民國九十年六月二十二日，被告寅○○與伊聯絡，並說明願意將
         其所有坐落苗栗縣苑裡鎮鎮○段八地號內面積六六平方公尺應有部分十二
         分之一出售與伊，兩造並於同年七月八日簽立不動產買賣契約，並辦理所
         有權移登記完畢。
     ３、就附圖編號（四）部分則因訴外人高積遠已故，訴請渠之繼承人如主文第
         一項被告寅○○等四十四人所示，辦理繼承登記為條件後，以利共有物之
         分割。
     ４、原告應補償被告寅○○等四十四人共計新台幣（下同）二十六萬七千元。
三、證據：提出土地登記謄本與地籍圖謄本各一件，及照片四張為證，並聲請履勘現
          場、地政機關測量及鑑價。
乙、被告方面：
一、被告戊○○○、甲○○○、酉○○、癸○○、辛○○、辰○○、子○○、壬○○
    、戌○○、天○○、丁○○○、巳○○、庚○○、申○○、乙○○○、Ｎ○○、
    Ｍ○、宙○○、Ｒ○、Ａ○○○、Ｐ○○、Ｌ○○、Ｏ○○、Ｑ○○、Ｅ○○、
    黃○  、Ｄ○○、Ｆ○○○、楊媗、Ｃ○○、Ｂ○○、丙○○、丑○○、卯○○
    、午○○、高部分：德洋、玄○○、己○○、亥○○、宇○○、地○○等四十三
    人未於言詞辯論期日到庭，亦未提出書狀作何聲明及陳述。
二、被告寅○○部分：
    未於最後言詞辯論期日到庭，據其前此所為陳述：依鑑定書內分割後附圖編號（
    四）部分減少價值相差新台幣三十五萬七千二百五十二點五元，換算面積為二十
    九點五二五平方公尺，而主張分割方案編號（四）部分比編號（一、二、三）多
    二十九點五二五平方公尺，剩餘面積再四個均分。
    理      由
一、被告等人經合法通知，分別未於言詞辯論期日到場或未於最後言詞辯論期日到場
    ，均核無民事訴訟法第三百八十六條各款所列情形，爰依原告之聲請，准由其一
    造辯論而為判決。
二、經查：系爭土地地目屬於「建」地為兩造所共有，應有部分為原告為三分之一（
    原為四分之一加上向被告寅○○所購買之十二分之一），被告Ｊ○○及Ｉ○○各
    為四分之一、寅○○等四十四人共有六分之一，而系爭土地並無依物之使用方法
    不能分割之情形，且兩造對之亦無不得分割之約定，惟就分割方法無從達成協議
    之事實，業據原告提出與所述相符土地登記謄本及地籍圖等件為證，堪信為實在
    ，從而，原告訴請裁判分割系爭土地，於法即無不合，應予准許。
三、次查：系爭土地如附圖標號（一）、（三）分別有原告及Ｉ○○所有之鐵皮屋養
    雞，編號（二）部分則為被告Ｊ○○在使用等情，業經兩造陳述明確，並經本院
    至現場勘驗明確，及囑託苗栗縣苑裡地政事務所派員實施測量，有勘驗筆錄及土
    地複丈成果圖在卷可稽，且被告Ｊ○○及Ｉ○○二人對於原告所提之分割方案並
    不爭執。
四、按因繼承於登記前已取得不動產物權者，非經登記，不得處分其物權，民法第七
    百五十九條固有明文，系爭土地編號（四）部分雖尚未辦理繼承登記，惟原告乃
    聲明被告寅○○等人於辦理繼承登記「後」，其係以繼承登記為行使私權之準備
    行為，核與民法第七百五十九條規定並無不悖，自應許之（參照最高法院七十年
    一月二十日民庭會議決議）。而繼承人有數人時，在分割遺產前，各繼承人對於
    遺產全部為公同共有；各公同共有人之權利，及於公同共有物之全部，民法第一
    千一百五十一條、第八百二十七條第二項分別有明文。故各共有人無所謂有其應
    有部分。而繼承人雖得就遺產之不動產單獨聲請公同共有之繼承登記，但如聲請
    辦理分別共有之登記則須得全體繼承人之同意，或只能依民法第一千一百六十四
    條規定請求分割公同共有之遺產。又應繼分係各繼承人對於遺產上之一切權利義
    務，所得繼承之比例，並非對於個別遺產之權利比例。而編號（四）之部分因繼
    承人數眾多，且分散各地居住，本院歷次傳喚除寅○○外，均未到庭陳述意見，
    本院認應仍維持渠等之共有狀態，始能保障所有權人之權益。
五、系爭土地之分割方法，為增加分割後土地之經濟效用及公平原則，本院審酌上開
    情況，並參酌共有土地之使用現況、土地形狀、分割後之出入通路、共有人之意
    願、分割後土地之利用價值及經濟效益等情狀，斟酌兩造所主張方案之優劣，本
    院認系爭土地依附圖所示之分割方法，各共有人所得分配之面積與應有部分之比
    例相當，並兼顧各共有人之使用現狀，且在系爭土地西側有道路可供通行，且原
    告與被告Ｉ○○各有雞舍（鐵皮屋）飼養雞隻，顯較被告寅○○所提之方案有所
    助益，是本院認以判決分割如主文第二項所示為允洽。
六、按法院裁判分割共有物，除應斟酌各共有人之利害關係及共有物之性質外，尚應
    斟酌共有物之價格、經濟效用以及全體共有人之利益等公平決之。倘共有人中有
    不能按其應有部分受分配，或所受分配之不動產，其價格不相當時，法院非不得
    命以金錢為補償，最高法院五十七年台上字第二一一七號判例足參。是又各共有
    人所分配之土地，雖與其應有部分比例換算之面積相等，但因受臨路寬度、深淺
    、臨路之路寬、使用之效率等因素影響，各共有人分得之土地其實際價值，與其
    按應有部分就該筆土地之總價值所得分配之價值，尚有差距，自得以金錢互為補
    償，始符公允。查依附圖所示之分割方案，經本院囑託中華經建鑑定中心（股）
    公司鑑定結果，認系爭土地如依該方案分割，依市價計算附圖標號（四）較標號
    （一）少三十五萬七千二百五十二點五元等情，有不動產鑑定研究報告書一份附
    卷可稽，核該不動產鑑定研究報告書雖已參考市場資料之訪查實據，然原告於九
    十年七月八日與被告寅○○就系爭土地所簽立不動產買賣契約，每坪價金才二萬
    元以觀，原告願就系爭土地以每坪三萬元，共計二十六萬七千元補償被告寅○○
    等四十四人，應認信實，堪予採取。
七、綜上所述，原告請求分割系爭土地，應依前述如附圖所示方法分割，並由原告補
    償被告寅○○等四十四人共計二十六萬七千元，為有理由，應予准許。
八、本件分割共有物，兩造間有不同意分割之意見，惟依當時之情況，係屬於防禦自
    己權利所必要之行為，故命兩造各按如主文第四項所示之比例負擔訴訟費用，較
    為公允，附此說明。
據上論結，本件原告之訴為有理由，並依民事訴訟法第四百三十六條第二項、第三百
八十五條第一項前段、第七十八條、第八十一條第二款、第八十五條第一項後段，判
決如主文。
中           華          民          國    九十   年   十一  月  三十   日
                                   台灣苗栗地方法院苗栗簡易庭
                                           法  官  吳振富
右為正本係照原本作成。
如對本判決上訴，須於送達後二十日內向本院提出上訴狀，並明理由（須按對照當
事人人數提出繕本）。
                                           書記官  尤旗樟
中           華          民          國    九十   年   十一  月  三十   日


司法院資訊處製作；財團法人民間司法改革基金會備份。
